臺灣高等法院民事判決　　　　　　　　　 94年度上字第298號
上　訴　人　乙○○
訴訟代理人　莊國明律師
複　代理人　劉懷先律師
被　上訴人　甲○○
訴訟代理人　李顏龍
上列當事人間請求清償債務事件，上訴人對於中華民國94年2月1
8日臺灣臺北地方法院92年度訴字第5639號第一審判決提起上訴
，本院於94年10月11日言詞辯論終結，判決如下：
    主  文
上訴駁回。
第二審訴訟費用由上訴人負擔。
    事實及理由
一、被上訴人起訴主張：伊於民國（下同）80年2月8日與上訴人
    及訴外人蔡榮豐、杜俊哲、呂豐等共同投資承購第三人陳大
    鼻向嘉義市政府所承租坐落於嘉義市○○路段1282號土地之
    承租權，伊已依約墊付新台幣（下同）1380萬元，嗣該投資
    案因受法令限制致無法取得承租權，總計虧損580萬元。兩
    造於84年3月15日成立和解契約，約定就虧損部分各負擔一
    半責任，即上訴人應給付被上訴人290萬元，上訴人因此開
    立票面金額290萬元86年5月31日到期之本票一紙以供清償。
    詎前開本票到期後，上訴人竟拒絕給付票款，爰依本件和解
    契約，求為命上訴人給付被上訴人290萬元及自92年10月21
    日即支付命令繕本送達翌日起至清償日止按年息5％計付利
    息之判決暨准供擔保為假執行之宣告。原審為被上訴人全部
    勝訴判決，上訴人不服，提起上訴，被上訴人於本院聲明：
    上訴駁回。
二、上訴人則以：被上訴人雖稱本件投資共計虧損580萬元，然
    卻未說明原因或提出任何憑證，所稱虧損云云，顯有可疑。
    上訴人因受被上訴人詐欺始行簽訂系爭和解書，依據民法第
    92條第1項之規定，自得撤銷同意和解之意思表示。又上訴
    人直至被上訴人起訴請求履行債務後，始知受被上訴人詐欺
    ，並已於93年8月2日以書狀撤銷和解之意思表示，顯然未逾
    法定一年除斥期間，且縱認上訴人之撤銷權因除斥期間經過
    而消滅，然被上訴人既因其侵權行為始對上訴人取得債權，
    上訴人自得根據民法第198條之規定，拒絕履行。此外，縱
    認上訴人非受被上訴人之詐欺始行簽訂系爭和解書，然被上
    訴人既已完全享有上訴人所開支票之利益，其債權應已獲得
    滿足，自不能再憑和解契約有所主張等語，資為抗辯，於本
    院聲明：(一)原判決廢棄；(二)被上訴人在第一審之訴及其假執
    行之聲請均駁回。
三、被上訴人主張兩造因投資虧損雙方成立和解，上訴人同意負
    擔290萬元一節，業據其提出和解書、本票1紙為證（見原審
    卷第22、23頁），上訴人對和解書形式真正並不爭執（見原
    審卷第34頁），觀之和解書第1項明載：甲乙雙方於80年2月
    8 日共同投資承購坐落嘉義市○○路段1282號嘉義市政府所
    有土地承租權，嗣因法令限制無法取得承租權，甲方墊付新
    台幣1,380萬元，甲方取得退款800萬元，虧損580萬元，甲
    、乙雙方各分擔二分之一，乙方簽發本票乙紙面額290萬元
    ，交付甲方收執等文義，至為明灼。上訴人主張洵非無據。
四、上訴人雖受以詐欺等語為辯，惟查：
  (一)本件首因乃80年2月8日兩造與訴外人杜俊哲、蔡榮豐、呂豐
    等5人就同上土地向第三人陳大鼻承購承租土地權利簽立投
    資協議書1件，約定由被上訴人先行墊付1,380萬元權利金予
    陳大鼻，嗣權利事項每人按1/5比例分配之。而被上訴人確
    與陳大鼻簽立協議書1紙並支付1,380萬元權利金，除定金
    100萬元由鄧慶田代收外，餘支票1紙面額180萬元及台銀本
    票1,100萬元於簽立協議書由陳大鼻收受等情，有協議書2紙
    （見原審卷第59、60頁、第128頁）、收據1紙為憑（見士林
    地檢署84年偵字第1743號偵查卷（下稱偵查卷）第33頁），
    陳大鼻雖已亡故，惟陳大鼻於同上偵查中亦證述：該地是我
    向嘉義市政府承租，市政府說可以買90坪，但我沒有錢買，
    就讓給李俊男（被上訴人之藝名）去買，他給我1,100萬元
    ，我也有收到這筆錢，我就把登記所有證件交給他，當時還
    有一個杜議員等語（見同上偵查卷第42頁），陳大鼻所陳述
    收受權利金之金額雖與其所簽立協議書1,380萬元有異，惟
    此協議書既有協議書立約人之一即杜俊哲為見證人，且上訴
    人對此協議書之真正亦不否認，並於同上偵查中提出為證（
    見同上偵查卷第21、第22頁），自應以書面記載之1,380萬
    元為可採。
  (二)次查，前揭陳大鼻承租土地面積約690坪，當初以每坪2萬元
    計付權利金承購其承租土地之權利，此有該協議書在卷可憑
    ，惟該土地嗣後嘉義市政府對於80年11月間僅保留300平方
    公尺（約90坪）出售予原承租人，其餘1986平方公尺與同段
    1281地號共約0.4436公頃則讓售台灣省政府住宅及都市發展
    局準備興建國宅，此有嘉義市政府函及台灣省政府住宅及都
    市發展局函各1件在卷可憑（見原審卷第130、第131頁），
    不僅與協議書之契約範圍懸殊，且證人杜俊哲亦證述：市政
    府如要賣，承租人只能優先購買3公畝（即90坪），當初那
    塊地很大，90坪要選在哪裡，市政府、承租人都有意見，蔡
    先生與李先生認為狀況不定就不要了，後來是別人侯德海向
    陳大鼻買去等語（見本院卷第91頁），甚為明確，且有土地
    登記謄本可佐（見原審卷第61、62頁），是本件投資計劃作
    罷係非可歸責於被上訴人，且為本件兩造之共識，再者違約
    應依協議書第5條對陳大鼻負損害賠償責任，亦為上訴人所
    了然明白。
  (三)本件投資計劃中輟，理應有退款會算，查上訴人於84年2月
    18日曾以被上訴人擅自處分上開土地，私吞價款，未提出說
    明，復拒絕塗銷抵押權設定登記為由，提出背信罪嫌之刑事
    告訴（見同上偵查卷告訴狀），在此前被上訴人於83年10月
    3日即曾向台北市大同區調解委員會提出調解而調解不成立
    ，據其聲請調解書所載(1)略．．．對造人籌款未及，央請聲
    請人代為墊付，並提供蔡坤堂（上訴人子）名下房地抵押設
    定750萬元藉以提供擔保清償。(2)對造人乙○○於81年4月間
    持林富吉簽發支票4紙面額1,380萬元，擬原價轉售該土地，
    嗣因該支票無法兌現，另於同年5月15日持台支新台幣800萬
    元換回該4紙支票，迄今尚欠580萬元未受償。(3)對造人於81
    年2月25日尚欠聲請人180萬元指定匯入蔡坤杉帳號，於80年
    1月10日借款80萬元，80年7月2日借款3萬元，總計843萬元
    迄今未受清償等語，此有前開聲請調解書及調解不成立證明
    書、林富吉所簽發面額400萬元、300萬元、380萬元、300萬
    元之支票各1紙，及匯入蔡坤彬帳戶之合作金庫匯款回條各1
    紙在偵查卷可考（見同上偵查卷第35頁至第39頁），上訴人
    於同上刑事告訴狀亦自陳：甲○○要求告訴人提供蔡坤堂（
    告訴人之子）所有坐落台北市○○區○○段2小段552地號房
    地設定750萬元之第2順位抵押權與其子李顏龍，以為「出資
    」等語（見同上偵查卷第5頁），且有同上房地之土地建物
    登記謄本1件可佐（見同上偵查卷第25、26頁），核與前揭
    聲請調解書所載第1項內容相符。是上訴人出資約半數（750
    /1380）參與投資，應無疑義。至共同協議人杜俊哲（當時
    係嘉義市議員）、蔡榮豐（據杜俊哲所述：當時亦為市議員
    ，見本院卷第93頁）、呂豐均未出錢（見原審卷第114頁、
    180頁），核與證人杜俊哲所述：我沒出錢，分享權利而已
    （問以你投資有出資？時答）（見本院卷第93頁）是以兩造
    於80年2月8日協議書第3項「本權利事項每人按1/5比例分配
    」等文義，應僅係權利或盈餘之分配而已（見原審卷第59頁
    ），尚不足以為義務分擔或虧損分擔之比例之約定。是上訴
    人辯稱：若有虧損應分擔之比例應為1/5而非1/2等語，應非
    有據，自難以此即認上訴人受詐欺。
  (四)承上所述：聲請調解書第2項所指林富吉1,380萬元支票4紙
    經提示杜俊哲閱認，據其陳述雖曰：不知道有4張支票，不
    認識林富吉等語（見本院卷第94頁），然上訴人於同上偵查
    中自陳：李先出（指出資），他怕該地有問題發800萬請杜
    議員解決，所以虧了5百多萬，他（指被上訴人）希望我分
    擔一半，本來還沒有談好才提告訴，現在談好了，不要告等
    語（見同上偵查卷第43頁）（按其陳述被上訴人發800萬元
    請杜議員解決，似有誤會，據被上訴人於偵查中所稱：係自
    杜俊哲手中取回800萬元，見同上偵查卷第28頁，苟真如此
    ，則800萬元連同原已支付1,380萬元，總支出達2,180萬元
    ，虧損何只580萬元？）旋即提出和解書為認，且系爭和解
    書並以「調解書」之影本為附件，和解書第1項內容復以調
    解書第2項580萬元虧損為計算基礎。此比對系爭和解書及聲
    請調解書可知，足見系爭和解書係以聲請調解書為藍本，互
    相讓步，所成立之解決兩造爭端之契約，和解書之虧損金額
    亦早已聲請調解時，即已存在，顯非臨訟虛構，自不得於事
    後復就虧損金額再事爭執。至證人杜俊哲雖就本件投資中輟
    後，投資人內部如何處理，有無結算均陳證：不曉得，亦未
    聽說陳大鼻退款等語（見本院卷第93、94頁），然查侯德海
    係杜俊哲之競選總幹事，侯德海購買系爭土地全部委由杜俊
    哲處理，為杜俊哲所不否認（見本院卷第80頁、第91、93頁
    ），且杜俊哲亦是甲○○與陳大鼻簽立協議書並付款時之見
    證人，杜俊哲不僅與陳大鼻交涉以被上訴人為代表之承購租
    賃權利之行為，且代表侯德海與陳大鼻交涉承買土地之行為
    ，杜俊哲更是與兩造共同簽立出資承購租賃土地協議書之立
    約人，則陳大鼻於土地轉售侯德海時，侯德海出價若干？（
    侯僅買300平方公尺如謄本所載），陳大鼻受多少損失？應
    退款多少於甲○○？杜俊哲殊難諉稱不知，其所述：不曉得
    沒聽說等語，顯係避就飾詞，而陳大鼻已亡故（見本院卷第
    47頁）無從傳證。上訴人質疑虧損金額，並進而抗辯受騙一
    節，亦屬無稽。
  (五)末查被上訴人於81年2月25日追加給付180萬元「處理費」以
    取得支票，有匯款回條可佐及聲請調解書第3項可參，至聲
    請調解書第3項，另有80年1月10日借款80萬元及80年7月2日
    借款3萬元二筆，連同前此180萬元（180＋80＋3=263），此
    合計263萬元，於84年3月15日和解時雙方讓步：由上訴人無
    息償還此「借款」263萬元，上訴人並簽發支票分期攤還，
    支票兌現時，被上訴人願將上訴人所提供蔡坤堂設定抵押權
    登記750萬元之登記辦理塗銷（見和解書第2項），有和解書
    可憑，被上訴人亦已依和解書出具清償證明供上訴人辦理塗
    銷登記（見偵查卷第65頁及原審卷第136頁建物登記謄本異
    動索引），足見被上訴人並未施用何詐術，上訴人於原審另
    案（92年北簡字第25185號及93年簡上字第639號請求返還借
    款事件中）雖否認借款存在，惟該訴訟已為上訴人敗訴判決
    確定。（見原審卷第194至第196頁，第218至第223頁）且上
    訴人於該訴訟中就「借款」關係基礎即和解書並未有受詐欺
    而簽立之抗辯，其事後抗辯和解書係受詐欺而簽立，應非可
    採。
五、上訴人既未能證明系爭和解書係基於受詐欺而簽立，其撤銷
    和解之意思表示，自屬於法不合，又和解書第1項係就共同
    投資土地承租權事業虧損分擔而約定，其第2項則係就借款
    債務之償還而約定，二者法律關係顯然有別；上訴人為清償
    虧損分擔額而簽立290萬元之「本票」，與為攤還借款債務
    所書立之之36紙「支票」合計263萬元：其清償方法亦屬不
    一，上訴人辯稱：本票僅是擔保，支票以供清償，被上訴人
    顯兌現了36紙支票，則290萬元債務已清償一節，亦非可採
    。
六、綜上所述：上訴人既未能證明已清償此項投資虧損之分擔額
    290萬元，被上訴人基於和解契約請求給付290萬元及自92年
    10月21日即支付命令繕本送達翌日之法定利息，洵屬正當有
    據。從而原審為上訴人敗訴判決並宣告假執行、免假執行，
    即無不合，上訴論旨，仍執前詞，指摘原判決不當求予廢棄
    ，非有理由。
七、本件事證已臻明確，兩造其餘攻擊防禦方法及未經援用之證
    據，經審酌後認與本判決結果不生影響，爰不一一論述。
八、據上論結，本件上訴無理由，依民事訴訟法第449條第1項、
    第78條，判決如主文。
中　　華　　民　　國　　94　　年　　10　　月　　25　　日
              民事第12庭審判長法  官  鄭雅萍
                              法  官  蘇芹英
                              法  官  吳謀焰
正本係照原本作成。
如不服本判決，應於收受送達後20日內向本院提出上訴書狀，其
未表明上訴理由者，應於提出上訴後20日內向本院補提理由書狀
（均須按他造當事人之人數附繕本）上訴時應提出委任律師或具
有律師資格之人之委任狀；委任有律師資格者，另應附具律師資
格證書及釋明委任人與受任人有民事訴訟法第466條之一第一項
但書或第二項（詳附註）所定關係之釋明文書影本。
中　　華　　民　　國　　94　　年　　10　　月　　28　　日
　　　　　　　　　　　　　　　書記官  黃瑞芬
附註：
民事訴訟法第四百六十六條之一（第一項、第二項）：
對於第二審判決上訴，上訴人應委任律師為訴訟代理人。但上訴
人或其他法定代理人具有律師資格者，不在此限。
上訴人之配偶、三親等內之血親、二親等內之姻親，或上訴人為
法人、中央或地方機關時，其所屬專任人員具有律師資格並經法
院認為適當者，亦得為第三審訴訟代理人。
